【裁判字號】    97,訴,294
【裁判日期】    980505
【裁判案由】    違反毒品危害防制條例
【裁判全文】
臺灣臺東地方法院刑事判決              97年度訴字第294 號
公  訴  人  臺灣臺東地方法院檢察署檢察官
被      告  乙○○
上列被告因違反毒品危害防制條例案件，經檢察官提起公訴（97
年度毒偵字第378號），本院判決如下：
    主  文
乙○○施用第一級毒品，處有期徒刑壹年貳月。
    犯罪事實
一、乙○○前於民國94年間因違反毒品危害防制條例案件，經本
    院以94年度毒聲字第82號裁定送觀察、勒戒後，認有繼續施
    用毒品傾向，經本院以94年度毒聲字第 101號裁定令入戒治
    處所施以強制戒治，並自 94年10月5日起執行強制戒治，而
    於95年6月6日戒治期滿出監，並經臺灣臺東地方法院檢察署
    檢察官以95年度戒毒偵字第20號為不起訴處分確定，又於96
    年間因毒品危害防制條例案件，經本院於 96年8月21日以96
    年度訴字第187號判決判處有期徒刑1年，嗣經減刑為有期徒
    刑6月確定在案（於本件尚不構成累犯 ）。詎其於前開強治
    戒治執行完畢出監後五年內仍不知悔悟，竟另基於施用第一
    級毒品海洛因之犯意，於97年8月28日下午3時40分許員警對
    其採尿前26小時內之某時分（應扣除查獲後採尿前之該段期
    間，起訴書誤載為為警採尿前回溯96小時內），在臺東縣臺
    東市鼎東客運附近，以將海洛因摻在香菸內點燃吸食之方式
    ，非法施用第一級毒品海洛因1次，嗣於97年8月28日13時30
    分許，因另案通緝為警緝獲，並經警徵得其同意而採尿送臺
    灣檢驗科技股份有限公司檢驗之結果，呈鴉片類陽性反應，
    始查知上情。
二、案經臺東縣警察局大武分局報告臺灣臺東地方法院檢察署檢
    察官偵查起訴。
    理  由
壹、程序方面：
一、所謂證據能力，指證據得提出於法院調查，以供作認定犯罪
    事實之用，所具備之形式資格。證據能力之有無，即證據是
    否適格，悉依相關法律定之，不許法院自由判斷。92年2月6
    日修正公布、同年9月1日施行之刑事訴訟法，增訂傳聞法則
    及其例外之規定，於第159條第1項修正為「被告以外之人於
    審判外之言詞或書面陳述，除法律有規定者，不得作為證據
    。」該條所稱「法律有規定」得作為證據者，乃傳聞法則之
    例外規定，例如增訂之第 159條之1至第159條之5、第206條
    等規定，此均屬有證據能力之法律規定。依法律規定為有證
    據能力之證據，於其條文如係規定應符合一定之要件，始例
    外取得證據能力者，如同法第159條之5規定之「明示或擬制
    同意」及「證據適當性」等要件，於個案審判上如何認定其
    符合規定之要件，自應於判決理由內依其調查所得，為必要
    之說明。又現行刑事訴訟法關於「鑑定」之規定，除選任自
    然人充當鑑定人外，另設有囑託機關鑑定制度，而依同法第
    198條、第208條之規定，不論鑑定人或鑑定機關、團體，固
    均應由法院、審判長、受命法官或檢察官視具體個案之需要
    而為選任、囑託，並依第 206條之規定，提出言詞或書面報
    告，始符合第159條第1項所定得作為證據之「法律有規定」
    之情形，否則所為之鑑定，仍屬傳聞證據。然於司法警察機
    關調查之案件中，為因應實務上，或因量大、或有急迫之現
    實需求，併例行性當然有鑑定之必要者，例如毒品之種類與
    成分、尿液之毒品反應，或者槍彈有無殺傷力等鑑定，基於
    檢察一體原則，得由該管檢察長對於轄區內之案件，以事前
    概括選任鑑定人或囑託鑑定機關、團體之方式，俾便轄區內
    之司法警察官、司法警察對於調查中之此類案件，得即時送
    請先前已選任之鑑定人或囑託之鑑定機關、團體實施鑑定，
    以求時效（法務部92年9月1日法檢字第0920035083號函參照
    ，刊載於法務部公報第312期）。此種由檢察機關概括選任
    鑑定人或概括囑託鑑定機關、團體，再轉知司法警察官、司
    法警察於調查犯罪時參考辦理之作為，法無明文禁止，係為
    因應現行刑事訴訟法增訂傳聞法則及其例外規定之實務運作
    而為，此種由司法警察官、司法警察依檢察官所概括選任之
    鑑定人或囑託鑑定機關、團體所為之鑑定結果，與檢察官選
    任或囑託為鑑定者，性質上並無差異，同具有證據能力（最
    高法院96年度臺上字第2860號判決意旨可資參照）。查本案
    卷附慈濟大學濫用藥物檢驗中心檢驗總表 1紙，係該中心依
    檢察機關概括授權囑託執行鑑定職務所出具之書面鑑定報告
    ，依刑事訴訟法第159條第1項及同法第208條第1項準用第20
    6條第1項之規定，為傳聞法則之例外，且上開證據係檢察官
    用以證明被告乙○○確有施用第一級毒品海洛因之證據，自
    具有關連性，而依該鑑定書作成時之情況，亦無不適當之情
    形，是上開慈濟大學濫用藥物檢驗中心檢驗總表 1紙，自屬
    首揭「法律有規定」得為證據之情形，而有證據能力。
二、被告以外之人於審判外之陳述，雖不符刑事訴訟法第 159條
    之1至第159條之 4之規定，而經當事人於審判程序同意作為
    證據，法院審酌該言詞陳述或書面陳述作成時之情況，認為
    適當者，亦得為證據。當事人、代理人或辯護人於法院調查
    證據時，知有第159條第1項不得為證據之情形，而未於言詞
    辯論終結前聲明異議者，視為有前項之同意，同法第 159條
    之 5定有明文。該條文之立法意旨在於傳聞證據未經當事人
    之反對詰問予以核實前，原則上先予排除，惟若當事人已放
    棄反對詰問權，於審判程序中表明同意該等傳聞證據可作為
    證據，或於言詞辯論終結前未聲明異議，基於尊重當事人對
    傳聞證據之處分權，及證據資料愈豐富，愈有助於真實發見
    之理念，且強化言詞辯論主義，使訴訟程序得以順暢進行，
    上開傳聞證據亦均具有證據能力。經查，本判決下列所引用
    之各該被告以外之人於審判外之言詞或書面陳述，固均屬傳
    聞證據，惟被告於本院準備程序及審理中，就該等證據方法
    之證據能力均表示沒有意見，並同意作為證據使用，迄至本
    案言詞辯論終結前，亦未聲明異議，本院審酌上開證據資料
    製作時之情況，尚無違法不當取證及證據證明力明顯過低之
    瑕疵，認為以之作為證據均屬適當，揆諸前開規定與說明，
    自均有證據能力，而得採為認定被告犯罪事實之依據。
貳、實體方面：
一、訊據被告矢口否認有何施用第一級毒品海洛因之犯行，辯稱
    : 伊係於為警採尿5、6天前有施用第一級毒品海洛因，且警
    方採尿後並未讓伊封緘捺印，如何證明尿液沒有被動過手腳
    云云。經查:
(一)被告固於偵查中及本院審理時爭執上開尿液之真正，惟本院
    經被告同意採驗口腔黏膜，遂將被告之唾液檢體（口腔抹棒
    ）送請內政部警政署刑事警察局鑑定該檢體之 DNA是否與上
    開採取之尿液相符，該局之鑑定結果認：送驗尿液與被告乙
    ○○DNA-ST R型別相同等語，有勘察採證同意書、98年度東
    院保管字第 7號扣押物品清單及內政部警政署刑事警察局鑑
    驗書98年3月25日刑醫字第0980023505號鑑定書在卷可憑（
    見本院卷第39頁、第48頁、第54頁），是警方上開採取之尿
    液既與被告於本院審理中所採取之唾液檢體所呈現之DNA-ST
    R型別相同 ，則應足認警方上開採取之尿液確係被告所排放
    之尿液無訛。
(二)警方上開採取之尿液檢體，經送慈濟大學濫用藥物檢驗中心
    以酵素免疫分析法（EIA ）初步檢驗，復以氣相層析質譜儀
    法（GC/MS ）確認檢驗結果，呈有鴉片海洛因代謝物（嗎啡
    ）類藥物陽性反應，有慈濟大學濫用藥物檢驗中心97年 8月
    29日濫用藥物檢驗總表各1 紙附卷可稽（見偵卷第11頁）。
    按施用毒品海洛因，能快速吸收。施用海洛因後，海洛因於
    人體內可迅速代謝成6-乙醯嗎啡，然後轉變成嗎啡，於24小
    時內經由尿液排出之量可達使用劑量之80％（嗎啡成分）；
    施用海洛因後，於尿液中可檢測到嗎啡之期間平均約可達17
    至26小時；又免疫學分析法係用於毒品尿液之初步檢驗，由
    於該分析法對化學結構類似之成分亦可能產生反應，故初步
    檢驗呈陽性反應者，需採用另一種不同分析原理之檢驗方法
    進行確認，而經行政院衛生署認可之檢驗機構係採用氣相層
    析質譜儀（GC/MS ）分析法進行確認。以氣相層析質譜儀分
    析法進行確認者，均不致產生偽陽性反應。行政院衛生署管
    制藥品管理局曾針對全國各衛生局判定為陽性之尿液檢體，
    抽樣以氣相層析質譜儀分析法進行確認，均未發現有偽陽性
    之誤判情形，此有行政院衛生署藥物食品檢驗局81年2月8日
    （81）藥檢壹字第001156號函、行政院衛生署管制藥品管理
    局90年5月4日管檢字第93902號、92年2月13日管檢字第0920
     000964號、92年7月23日管檢字第0920005609號等函可資參
    照。是本件被告上開所採取之尿液經檢驗機構以酵素免疫分
    析法（EIA）初步檢驗，復以氣相層析質譜儀法（GC/MS）確
    認檢驗結果，既呈有鴉片海洛因代謝物（嗎啡）藥物陽性反
    應，則揆諸上開說明，即足認被告在經警採尿前之26小時內
    某時（不含為警查獲至採尿期間），確曾有施用海洛因之犯
    罪事實甚明。
(三)被告固以前詞置辯。惟查：警方上開採取之尿液確係被告所
    排放之尿液乙節，已如前述；又被告之上開尿液，事後被告
    亦表示同意警方採集，此有勘察採證同意書、臺東縣警察局
    大武分局97年度出矯治機構應受尿液採驗人尿液採驗簽收表
    在卷可憑（見警卷第6-7頁），且被告於97年8月28日警詢中
    並明確表示：「（問：警方所採之尿液乙瓶是否為你檢視為
    乾淨及同意後，並親自排放、採尿、封瓶、捺印？）是的」
    等語（見警卷第2頁 ），核與證人甲○○於本院中證稱：被
    告係毒品列管人口，故伊等依採尿程序採尿，封條是被告自
    己捺印，伊在被告面前貼好封條; 採尿過程有書寫列管毒品
    人口尿液檢體採集送驗紀錄表一式三聯，編號與封條的編號
    相同，該紀錄表上也有被告自己的指紋; 當時被告由小隊長
    製作筆錄，製作筆錄時一問一答，被告未必會看伊這邊，但
    伊確實是在被告前面封存尿液等語相符  (見本院卷第44頁)
    。末查，依上開濫用藥物尿液檢驗報告所檢出之各項濃度（
    可待因0ng/ml、嗎啡1015ng/ml ）及其比例值以觀，應可研
    判尿液中之毒品成分係來自於施用後人體之代謝物，而與事
    後單純添加毒品於尿液之情況有頗大差距，此有「毒品鑑定
    結果判讀與問題解析」之相關文獻資料附卷足參，故本件當
    亦可排除上開尿液乃事後以人工之方式添加毒品之可能。是
    被告上開所辯，乃純屬卸責及臆測之詞，顯不足採。
(四)被告曾因施用毒案件，經送觀察、勒戒後，認有繼續施用毒
    品傾向，經本院以 94年度毒聲字第101號裁定令入戒治處所
    施以強制戒治，並自 94年10月5日起執行強制戒治，而於95
    年6月6日戒治期滿出監，並經臺灣臺東地方法院檢察署檢察
    官以95年度戒毒偵字第20號為不起訴處分確定，有臺灣高等
    法院被告前案紀錄表 1份在卷可稽，是本件被告顯屬於強制
    戒治執行完畢釋放後，「5年內再犯 」施用第一級毒品罪，
    依毒品危害防制條例第23條第2項之規定，自應依法追訴。
(五) 綜上所述 ，本件事證明確，被告犯行堪以認定，應予依法
     論科。
二、論罪科刑：
    按海洛因為毒品危害防制條例第2條第2項第 1款所列之第一
    級毒品，是核被告所為，係犯毒品危害防制條例第 10條第1
    項之施用第一級毒品罪。其持有海洛因之低度行為，應為施
    用之高度行為所吸收，不另論罪。爰審酌被告有多次施用毒
    品等前科，有臺灣高等法院被告前案紀錄表 1份在卷可參，
    詎其經強制戒治及判處罪刑後，竟仍不知警惕，故態復萌，
    再施用毒品不輟，無視於毒品對於自身健康之戕害及國家對
    於杜絕毒品犯罪之禁令，可見其對毒品有相當之依賴，意志
    力極為薄弱，倘非嚴懲，顯難收刑罰之效；及其犯罪後復飾
    詞狡辯，心存僥倖，冀求脫免罪責，並有計畫性地作有利於
    己之不實陳述，動機惡劣，且一再爭執員警採尿程序之合法
    性，虛耗有限之司法資源，犯後態度不佳，難認有何悔意及
    檢察官之求刑尚屬過重等一切情狀，量處如主文所示之刑，
    以示懲戒。
三、應適用之法律：
    據上論斷，應依刑事訴訟法第299條第1項前段，毒品危害防
    制條例第10條第1項，判決如主文。
本案經檢察官許仁豪到庭執行職務。
中    華    民    國    98    年    5    月      5    日
                  刑事第二庭  審判長法  官  李水源
                                    法  官  康文毅
                                    法  官  蔡慧雯
以上正本證明與原本無異。
如不服本判決應於收受送達後10日內向本院提出上訴書狀，並應
敘述具體理由；其未敘述上訴理由者，應於上訴期間屆滿後20日
內向本院補提理由書（均須按他造當事人之人數附繕本）。「切
勿逕送上級法院」。
                                    書記官  林慧芬
中    華    民    國    98    年    5    月      6    日
附錄本案論罪科刑法條全文：
毒品危害防制條例第10條
施用第一級毒品者，處6 月以上5 年以下有期徒刑。
施用第二級毒品者，處3 年以下有期徒刑。


司法院資訊處製作；財團法人民間司法改革基金會備份。
